臺灣新竹地方法院民事判決  
109年度重訴字第31號
原      告  范金淇  
訴訟代理人  張堂歆律師
被      告  陳玉星  
訴訟代理人  陳恩民律師
            魏翠亭律師
上列當事人間返還買賣價金事件，本院於民國110年3月3日辯論
終結，判決如下：
    主      文
原告之訴及假執行之聲請均駁回。
訴訟費用由原告負擔。 
    事實及理由
一、原告主張：
（一）原告於民國100年11月19日與被告簽訂土地買賣契約（系
      爭買賣契約），向被告購買新竹縣○○鎮○○段○○○段0000地
      號、面積1757平方公尺土地（變更後地號為同段13-12地
      號、面積1437平方公尺），重測後為新竹縣○○鎮○○○段000
      地號、面積1470.92平方公尺，被告已完成土地過戶登記
      予訴外人范素梅及葉美菊所有，應有部分各為1437分之33
      2、1437分之1105，原告則陸續給付被告買賣價金共計1,4
      00萬元。惟就買賣標的土地之道路通行權部分，兩造於10
      0年12月17日特別補充約定「黃色之現況為道路以協議書
      （陳玉星、陳玉興）兩人（99.5.4）由陳玉星負責協議開
      闢至寬6米路（地號14）」等語（下稱系爭約定），即約
      定由被告自上開土地相鄰之新竹縣○○鎮○○○段000地號（重
      測前為新竹縣○○鎮○○段○○○段00地號）開闢6公尺寬道路供
      原告通行使用，但被告迄今仍未完成開闢道路，致原告無
      法有效使用土地，為此原告於108年12月20日以律師函限
      期催告被告完成，如屆期仍未完成，則以該函為解除土地
      買賣契約之意思表示。兩造土地買賣契約既經原告解除，
      被告即應依民法第259條第1、2款規定返還已收受之價金1
      ,400萬元。
（二）兩造於100年11月19日簽訂買賣契約時，於契約後附「約
      定事項」第二、三點約定「二、道路通行權（指新埔鎮大
      坪段大坪小段現地號13-1，變更後新地號13-12）通行至
      楊新路（同段13-9），賣方同意取得使用同意價額參拾萬
      內或另行價購方式買賣。三、前項之通行權無法達成，則
      改至同段13-10通行，同段之13-12買賣價金減少新台幣伍
      拾萬元正（同段13-10）通行權無償使用」，因無法依上
      開約定事項從買受之系爭土地通行至楊新路，故兩造另於
      100年12月17日為系爭約定，即係要讓原告取得之系爭土
      地能通行至楊新路，因約定被告要完成開闢6米道路，原
      告始支付各期款項。如鈞院認被告抗辯為有理由，則雙方
      就契約必要之點即系爭土地通行至楊新路乙節意思表示不
      一致，兩造買賣契約即屬不成立，原告亦得依不當得利之
      法律關係請求被告返還已收受之價金1,400萬元。
（三）綜上，爰聲明：
  １、被告應給付原告1,400萬元，及其中50萬元自100年11月20
      日起、400萬元自100年12月24日起、200萬元自101年11月
      17日起、300萬元自102年1月17日起、450萬元自103年12
      月2日起，均至清償日止，按年息百分之5計算之利息。
　２、訴訟費用由被告負擔。
　３、願供擔保請准為假執行之宣告。　　
二、被告則以：
（一）系爭約定中「黃色之現況為道路」係指此一補充協議書後
      附有一張標示黃色之地籍圖，該黃色部分為協議當時系爭
      土地旁之道路現況、「以協議書（陳玉星、陳玉興）兩人
      （99.5.4）由陳玉星負責協議」係指被告與訴外人陳玉星
      之99年5月4日交換土地使用權協議書，該協議書約定被告
      所有之大坪段大坪小段13-1地號土地內割出A部分土地（5
      2㎡），與陳玉興所有之同小段13-10地號土地內割出B部分
      土地（52㎡）永久交換使用權、「開闢至寬6米路（地號14
      ）」係指被告依照前開交換土地使用權協議書取得永久使
      用權之13-10地號土地內B部分土地，被告同意原告於B部
      分土地內靠同址段14地號土地交界處方向開設6米道路，
      以連接至前述標示黃色之現有道路。
（二）由於被告早已取得13-10地號土地內B部分土地之永久使用
      權，故當時協議由原告自行視需要開闢使用，嗣於後續履
      約過程中，兩造因地上物爭議而於102年1月15日、103年1
      2月1日另行為補充協議及扣減買賣價金之約定，惟均未見
      原告對通行事宜有何爭議。況「地號14」非被告所有之土
      地，被告無權於其上開設道路，豈可能與原告協議由被告
      於14地號土地內開設6米道路。　　　　　　
（三）綜上，爰答辯聲明：
　１、原告之訴及假執行聲請均駁回。
　２、訴訟費用由原告負擔。
　３、如受不利判決，願供擔保請准宣告免為假執行。　　
三、本院之判斷：
　　原告主張被告未履行系爭約定為不完全給付，爰依法解除系
    爭買賣契約並請求返還價金；而系爭約定為系爭買賣契約必
    要之點因兩造意思表示不一致，系爭買賣契約即屬不成立，
    原告亦得依不當得利請求返還價金等語。被告則分別以上開
    情詞置辯。是本件應審酌者為：㈠、系爭約定是否為系爭買
    賣契約必要之點？㈡、被告是否有不完全給付之情事？㈢、原
    告得否依不完全給付之法律關係解除系爭買賣契約，並依民
    法第259條、第179條規定請求返還買賣價金？茲分述如下：
    　　　　
㈠、按「稱買賣者，謂當事人約定一方移轉財產權於他方，他方
    支付價金之契約」、「當事人就標的物及其價金互相同意時
    ，買賣契約即為成立」、「當事人互相表示意思一致者，無
    論其為明示或默示，契約即為成立」、「當事人對於必要之
    點，意思一致，而對於非必要之點，未經表示意思者，推定
    其契約為成立，關於該非必要之點，當事人意思不一致時，
    法院應依其事件之性質定之」，民法第345條第1 、2項、第
    153條第1 、2項分別定有明文。 經查，觀諸系爭買賣契約
    （見院卷第241-247頁），兩造於100年11月19日簽訂，並約
    定原告以1520萬元向被告購買新竹縣○○鎮○○段○○○段0000地
    號、面積1757平方公尺土地（變更後地號為同段13-12地號
    、面積1437平方公尺），足見兩造就系爭買賣契約之標的物
    及價金均已達成合意；且參之系爭買賣契約中之「約定事項
    ：一、雙方同意支付新臺幣伍拾萬之價金作為訂金，以雙方
    約定變更為遊憩用地使用。（目前新竹縣政府變更中）完成
    後，始進行正常買賣。如不能變更，則買賣終止，退回已支
    付之訂金，至103年12月1日止，如未變更以新臺幣壹萬參仟
    元正買賣。二、道路通行權（指新埔鎮大坪段大坪小段現地
    號13-1，變更成新地號13-12）通行至楊新路（同段13-9）
    ，賣方同意取得使用同意價額參拾萬內或另行價購方式買賣
    。三、前項之通行權無法達成，則改至同段13-10通行，同
    段之13-12買賣價金減少新臺幣伍拾萬元正（同段13-10）通
    行權無償使用」等情（見院卷第250頁），全然未提到系爭
    約定，而系爭約定係遲於同年12月17日兩造始以特別補充約
    定之方式約定，顯見系爭約定並非系爭買賣契約之必要之點
    。準此，系爭約定既非系爭買賣契約重要之點，兩造就系爭
    買賣契約之標的物及價金、遊憩用地減價、道路通行權減價
    等契約內容、定性、雙方權利義務關係等契約必要之點均已
    有所約定，足認兩造買賣契約即已成立無誤，原告主張爭約
    定為系爭買賣契約必要之點因兩造意思表示不一致，系爭買
    賣契約不成立云云，應不可採。
㈡、被告是否有不完全給付之情事？
    次按契約成立生效後，債務人除負有給付義務（包括主給付
    義務與從給付義務）外，尚有附隨義務。所謂附隨義務，乃
    為履行給付義務或保護債權人人身或財產上利益，於契約發
    展過程基於誠信原則而生之義務，包括協力及告知義務以輔
    助實現債權人之給付利益。倘債務人未盡此項義務，應負民
    法第227條第1項不完全給付債務不履行之責任。又附隨義務
    性質上屬於非構成契約原素或要素之義務，如有違反，債權
    人原則上固僅得請求損害賠償，然倘為與給付目的相關之附
    隨義務之違反，而足以影響契約目的之達成，使債權人無法
    實現其訂立契約之利益，則與違反主給付義務對債權人所造
    成之結果，在本質上並無差異（皆使當事人締結契約之目的
    無法達成），自亦應賦予債權人契約解除權，以確保債權人
    利益得以獲得完全之滿足，俾維護契約應有之規範功能與秩
    序。質言之，上述附隨義務之違反，債務人除須負民法第22
    7條不完全給付之債務不履行責任外，倘為與給付目的有關
    之附隨義務之違反，而足以影響契約目的之達成者，並得解
    除契約（最高法院100 年度台上字第2號民事判決意旨參照
    ）。經查：原告雖主張系爭約定係被告應自上開土地相鄰之
    新竹縣○○鎮○○○段000地號（重測前為新竹縣○○鎮○○段○○○段0
    0地號）開闢6公尺寬道路供原告通行使用云云，惟參之系爭
    約定記載內容為「㈠黃色之現況為道路以協議書（陳玉星、
    陳玉興）兩人（99.5.4）由陳玉星（即原告）負責協議開闢
    至寬6米路（地號14）」等情，同時亦約定「㈡支付第二期款
    新臺幣肆佰萬元正，同意辦理預告登記。㈢支付第三期款項
    新臺幣伍佰萬元正（縣府辦理變更編定並移轉完成5日內）
    。㈣支付第四期款新臺幣伍佰萬元正（縣政府土地使用至103
    年12月1日）移轉完成5日內開立支票新臺幣伍佰萬，並開立
    本票伍佰萬元正需註明領取伍佰萬後，本票自動失效，如提
    前出售則伍佰萬亦自動提前支付」等節，足見原告給付系爭
    買賣契約之價金，完全不受被告是否履行系爭約定之影響，
    且也未約定被告應履行系爭約定之明確日期及期限，況自系
    爭約定事項約定日即100年12月17日起至原告於108年12月催
    告前，近8年之久均未見原告有任何通知被告履行系爭約定
    ，益徵被告抗辯系爭約定係指被告依照前開交換土地使用權
    協議書取得永久使用權之13-10地號土地內B部分土地，被告
    同意原告於B部分土地內靠同址段14地號土地交界處方向開
    設6米道路，以連接至前述標示黃色之現有道路等語，應可
    採信，是以被告未履行系爭約定，亦難認有何違反其給付義
    務可言。尤有甚者，原告主張被告應開闢道路之土地（即新
    竹縣○○鎮○○○段000地號、重測前為新竹縣○○鎮○○段○○○段00
    地號）既非原告向被告購買土地之標的，系爭約定簽訂時迄
    今兩造均非該地之所有權人，此為原告所不否認，有該土地
    謄本1份在卷（見本院卷157-158頁），原告既於簽訂系爭約
    定即要求提出被告與訴外人陳玉星之99年5月4日交換土地使
    用權協議書，豈會不要求被告須提出應開闢道路土地所有權
    人同意開闢道路之同意書，準此，自難認被告未履行系爭約
    定有何影響系爭買賣契約目的之情事。從而，被告未履行系
    爭約定，尚難認有何可歸責於被告之事由，亦難認為其違反
    系爭買賣契約之義務。　　
㈢、原告得否依不完全給付之法律關係解除系爭買賣契約，並依
    民法第259條、第179條規定請求返還買賣價金？
　　按契約解除時，當事人雙方回復原狀之義務，除法律另有規
    定或契約另有訂定外，依左列之規定：二、受領之給付為金
    錢者，應附加自受領時起之利息償還之；無法律上之原因而
    受利益，致他人受損害者，應返還其利益。雖有法律上之原
    因，而其後已不存在者，亦同，民法第259條第2款、民法第
    179條分別定有明文。查原告主張其得以上開規定解除系爭
    買賣契約，惟本件被告並無違反系爭買賣契約義務，已如前
    述，則原告據此主張解除契約，均不可採，是以，被告基於
    買賣契約受領價金，自屬有據，原告依民法第259條、第179
    條規定，請求被告返還業已給付之買賣價金，為無理由。
四、綜上所述，原告主張依不完全給付及瑕疵擔保之法律關係，
    解除系爭買賣契約，並依民法第259 條、第179 條規定請求
    返還買賣價金，為無理由，應予駁回。又原告之訴既經駁回
    ，其所為假執行之聲請即失所附麗，一併駁回之。
五、本件事證已臻明確，兩造其餘攻擊防禦方法及證據，核與判
    決之結果不生影響，爰不一一論列，併此敘明。
六、訴訟費用負擔之依據：民事訴訟法第78條。
中    華    民    國   110    年    4     月     9    日
                  民事第二庭    法  官  傅伊君
以上正本係照原本作成。
如對本判決上訴，須於判決送達後20日內向本院提出上訴狀。如
委任律師提起上訴者，應一併繳納上訴審裁判費。
中　　華　　民　　國　　110 　年　　4 　　月　　12　　日
                                書記官  李勻淨